臺灣新竹地方法院刑事判決
110年度金訴字第214號
公  訴  人  臺灣新竹地方檢察署檢察官
被      告  陳嘉揚



上列被告因違反洗錢防制法等案件，經檢察官提起公訴（110年
度偵字第2267、3883號），本院判決如下：
    主  文
陳嘉揚無罪。
    理  由
一、公訴意旨略以：被告陳嘉揚明知將自己帳戶供作他人使用，
    依一般社會生活之通常經驗，可預見其交付提款卡等帳戶資料
    可能幫助不法犯罪集團隱匿詐欺或財產犯罪所得之財物，致使
    被害人及警方追查無門，竟仍基於幫助詐欺及違反洗錢防制
    法之不確定故意，於民國109年12月9日之某時許，在不詳地點
    ，將其所申設之中華郵政帳號00000000000000號帳戶（下稱
    郵局帳戶）、台新商業銀行帳號00000000000000號帳戶（下
    稱台新銀行帳戶），提供予真實姓名年籍不詳、通訊軟體LI
    NE暱稱「范志誠」、「李傑穎」之詐騙集團成員，容任他人
    使用其帳戶作為詐欺取財之工具。嗣該詐騙集團成員取得上
    開帳戶後，與其所屬詐欺集團成員共同基於意圖為自己不法
    所有之犯意聯絡，於附表所示之時間，以附表所示之方式，
    詐騙黃宣良、傅張櫻寶、李妙玲、簡淑美等4人，致渠等陷
    於錯誤，依指示匯款如附表所示之金額至如附表所示之帳戶
    。嗣黃宣良、傅張櫻寶、李妙玲、簡淑美發現受騙而報警處
    理，始查悉上情，因認被告涉犯刑法第30條第1項、第339條
    第1項之幫助詐欺取財，及刑法第30條第1項、洗錢防制法第
    2條第2款而犯同法第14條第1項之幫助洗錢罪嫌云云。
二、犯罪事實應依證據認定之，無證據不得認定犯罪事實。又  
    不能證明被告犯罪者，應諭知無罪之判決，刑事訴訟法第1 
     54條第2項、第301條第1項分別定有明文。而認定犯罪事實
      所憑之證據，雖不以直接證據為限，間接證據亦包括在  
    內；然而無論直接或間接證據，其為訴訟上之證明，須於通
    常一般之人均不致有所懷疑，而得確信其為真實之程度 者
    ，始得據為有罪之認定，倘其證明尚未達到此一程度，而有
    合理之懷疑存在，致無從為有罪之確信時，即應為無罪之判
    決（最高法院76年度台上字第4986號判例意旨參照）。又刑
    事訴訟法第161條第1項規定：檢察官就被告犯罪事實，應負
    舉證責任，並指出證明之方法。因此，檢察官對於起訴之犯
    罪事實，應負提出證據及說服之實質舉證責任。倘其所提出
    之證據，不足為被告有罪之積極證明，或其指出證明之方法
    ，無從說服法院以形成被告有罪之心證，基於無罪推定之原
    則，自應為被告無罪判決之諭知（最高法院92年度台上字第
    128號判例意旨參照）。次按刑事訴訟法第308條規定：「判
    決書應分別記載其裁判之主文與理由；有罪之判決並應記載
    犯罪事實，且得與理由合併記載」，同法第310條第1款規定
    ：「有罪之判決書，應於理由內分別情形記載左列事項：一
    、認定犯罪事實所憑之證據及其認定之理由」，及同法第15
    4條第2項規定：「犯罪事實應依證據認定之，無證據不得認
    定犯罪事實」，揆諸上開規定，刑事判決書應記載主文與理
    由，於有罪判決書方須記載犯罪事實，並於理由內記載認定
    犯罪事實所憑之證據及其認定之理由。所謂認定犯罪事實所
    憑之「證據」，即為該法第154條第2項規定之「應依證據認
    定之」之「證據」。職是，有罪判決書理由內所記載認定事
    實所憑之證據，即為經嚴格證明之證據，另外涉及僅須自由
    證明事項，即不限定有無證據能力之證據，及彈劾證人信用
    性可不具證據能力之彈劾證據。在無罪判決書內，因檢察官
    起訴之事實，法院審理結果，認為被告之犯罪不能證明，而
    為無罪之諭知，則被告並無檢察官所起訴之犯罪事實存在，
    既無刑事訴訟法第154條第2項所規定「應依證據認定之」事
    實存在，因此，判決書僅須記載主文及理由，而理由內記載
    事項，為法院形成主文所由生之心證，其論斷僅要求與卷內
    所存在之證據資料相符，或其論斷與論理法則無違，通常均
    以卷內證據資料彈劾其他證據之不具信用性，無法證明檢察
    官起訴之事實存在，所使用之證據並不以具有證據能力之證
    據為限，是以被告既經本院認定無罪（詳如後述），本判決
    即不再論述所援引有關證據之證據能力，合先敘明。
三、公訴意旨認被告涉犯洗錢防制法等罪嫌，無非係以：被告陳
    嘉揚於偵查中之供述及其中華郵政帳號00000000000000號帳
    戶、台新商業銀行帳號00000000000000號帳戶之帳戶資料及
    交易明細各1份，與⑴證人即告訴人黃宣良於警詢中之證述及
    其臺中市第二信用合作社匯款回條1紙、活期存款存摺交易
    明細1份、遭詐騙之LINE對話紀錄翻拍照片5張、內政部警政
    署反詐騙案件諮詢專線紀錄表、臺中市政府警察局霧峰分局
    國光派出所受理刑事案件報案三聯單、受理詐騙帳戶通報警示
    簡便格式表，⑵證人即被害人傅張櫻寶於警詢中之證述及其郵
    政跨行匯款申請書1紙、遭詐騙之LINE對話紀錄翻拍照片2張
    、內政部警政署反詐騙案件諮詢專線紀錄表、高雄市政府警
    察局林園分局大寮分駐所受理刑事案件報案三聯單，⑶證人即
    被害人李妙玲於警詢中之證述及其第一銀行匯款申請回條1
    紙、遭詐騙之LINE對話紀錄翻拍照片、通聯記錄翻拍照片共
    8張、內政部警政署反詐騙案件諮詢專線紀錄表、新北市政府
    警察局中和分局秀山派出所受理刑事案件報案三聯單、受理詐
    騙帳戶通報警示簡便格式表，⑷證人即告訴人簡淑美於警詢中
    之證述及其新北市樹林區農會匯款申請書1紙、遭詐騙之LIN
    E對話紀錄翻拍照片6張、內政部警政署反詐騙案件諮詢專線
    紀錄表、新北市政府警察局樹林分局樹林派出受理詐騙帳戶通
    報警示簡便格式表等件為依據。訊之被告堅決否認有何幫助
    洗錢、幫助詐欺等犯行，辯稱：其係因創業、缺資金，故要
    辦理貸款，因思慮不周被騙而提供上開帳戶，其帳戶變成警
    示帳戶時，銀行行員有幫其報警等語。經查：
（一）被告於109年12月9日因欲辦理貸款而將其郵局帳戶及台新
      銀行帳戶之存摺資料，寄交予通訊軟體LINE暱稱「范志誠
      」、「李傑穎」之人等情，業據被告於警詢、偵查及本院
      行準備程序時供承在卷（見2267偵卷第5至10頁、第78至7
      9頁、3883偵卷第38至42頁、第69至70頁、本院卷第68至6
      9頁），並有被告提出與暱稱「范志誠」「李傑穎」之聊
      天紀錄附卷可稽（見2267偵卷第12至16頁、第17至19頁）
      。嗣如附表所示之告訴人、被害人於附表所示之時間遭詐
      騙集團成員電話詐騙而匯款如附表所示之金錢至被告上開
      2帳戶內之事實，亦據如附表所示之告訴人、被害人於警
      詢中陳述在卷（見2267偵卷第21至23頁、第34頁、第35頁
      、第42至43頁、3883偵卷第15至16頁），並有告訴人黃宣
      良提出之臺中市第二信用合作社匯款回條1 份、臺中市第
      二信用合作社存摺封面及內頁交易明細、訊息對話紀錄截
      圖5 張及其報案資料：內政部警署反詐騙諮詢專線紀錄表
      、臺中市政府警察局霧峰分局國光派出所受理刑事案件報
      案三聯單、受理詐騙帳戶通報警示簡便格式表、金融機構
      聯防機制通報單（見2267偵卷第24至26頁、第27至30頁、
      第31至32頁），被害人傅張櫻寶提出之郵政跨行匯款申請
      書1 份、訊息對話紀錄截圖2 張及其報案資料：高雄市政
      府警察局林園分局大寮分駐所受理刑事案件報案三聯單、
      金融機構聯防機制通報單、內政部警政署反詐騙諮詢專線
      紀錄表（見2267偵卷第36至40頁），被害人李妙玲提出第
      一銀行匯款申請書回條1 份、存摺封面、訊息對話紀錄及
      聯絡人資訊截圖8 張及其報案資料：新北市政府警察局中
      和分局秀山派出所受理刑事案件報案三聯單、受理詐騙帳
      戶通報警示簡便格式表、金融機構聯防機制通報單、內政
      部警政署反詐騙諮詢專線紀錄表（見2267偵卷第44至52頁
      ），告訴人簡淑美提出之新北市樹林區農會匯款申請書1
      份、訊息對話紀錄截圖6張及其報案資料：新北市政府警
      察局樹林分局樹林派出所受理詐騙帳戶通報警示簡便格式
      表、內政部警政署反詐騙諮詢專線紀錄表（見3883偵卷第
      21至22頁、第60至62頁），暨被告之台新銀行帳號000000
      00000000號帳戶資料：109年12月25日台新作文字第10929
      319號函及所附109年12月1日至12月24日交易明細、110年
      3月15日台新作文字第11005596號函及所附109年1月1日至
      12月31日台幣存款歷史交易明細（見2267偵卷第52至53頁
      、第64至65頁）與被告之中華郵政股份有限公司帳號0000
      0000000000號帳戶資料：109年12月29日儲字第109094223
      7號函及所附基本資料、109年12月1日至12月24日歷史交
      易清單、110年3月10日儲字第1100058893號函及所附109
      年1月1日至109年12月31日歷史交易清單、110年1月8日儲
      字第1100007252號函及所附帳戶基本資料、109年1月1日
      至110年1月5日客戶歷史交易明細（見2267偵卷第54至56
      頁、第67至70頁、3883偵卷第53至56頁），則被告上開帳
      戶確遭詐騙集團使用，且詐騙集團成員藉此以附表所示方
      法詐騙附表所示之告訴人、被害人，致其等匯款至被告上
      開帳戶等事實，均堪認定。  
（二）惟按惟按刑法上之幫助犯，係指以幫助之意思，對於正犯
      資以助力，使其犯罪易於達成而言，故幫助犯之成立，不
      僅須有幫助他人犯罪之行為，且須具備明知他人犯罪而予
      以幫助之故意，始稱相當。刑法不承認過失幫助之存在，
      從犯之成立，須有幫助之故意，亦即必須認識正犯之犯罪
      行為而予幫助者，始足當之（最高法院86年度台上字第48
      24號、72年度台上字第6553號判決意旨參照）。又所謂洗
      錢，除利用不知情之合法管道（如金融機關）為之外，尚
      須行為人主觀上有使犯罪所得財物或利益之來源合法化之
      犯意，客觀上有改變該財物或利益之本質，以避免追訴處
      罰所為之掩飾或藏匿行為，始克相當。基此，於交付帳戶
      而幫助詐欺罪或幫助洗錢罪之成立，必須幫助人於行為時
      ，明知或可得而知，被幫助人將持其所交付之帳戶向他人
      詐取財物；以及行為人於行為時，明知或可得而知所交付
      之帳戶係作為犯罪所得財物、利益之來源合法化之用。倘
      交付帳戶之人並無幫助詐欺或幫助洗錢犯罪之意思，亦非
      認識或可得預見收受其帳戶之人將以之作為詐欺取財等財
      產犯罪工具，藉由該帳戶使犯罪所得財物或利益之來源合
      法化，即不能成立幫助詐欺取財或幫助洗錢等犯罪。是本
      案所應審究者，乃被告交付本件2個帳戶資料予他人，是
      否具有犯幫助洗錢罪、幫助他人犯詐欺取財罪之意思，或
      可認識或得預見將會犯幫助洗錢罪、幫助詐欺罪之不確定
      故意。茲認定如下：
　  ⑴被告於警詢、偵訊及本院審理時均否認有何幫助洗錢、   
     幫助詐欺之犯行，並先後一致供稱如下：①警詢：我於1   
     09年12月9日接到貸款行銷電話（OK國際忠訓）詢問我有  
      無資金需求，並會幫我辦理財力包裝，我就依對方指示  
      提供名下台新銀行、中華郵政存簿封面相片，並要我等3 
       個工作天，公司會先代撥款項，到時會有業務向我取   
     錢，復於同月11日2位自稱公司業務（范志誠、李傑穎）  
      與我連絡，要我從台新銀行的帳戶提領新臺幣（下同）2 
       5萬元出來交給業務還給公司，我先到台新銀行（竹北分
        行）操作ATM結果發現無法提領，我跑去詢問行員，就
     得   到「我被騙」的資料，並叫我填寫一張「把錢退回被
     害   人帳戶」的單子並幫我報警，後來我就直接配合竹北
     分   局竹北派出所當天就抓到其中一名車手等語（見2267
     偵   卷第8至9頁、3883偵卷第40至41頁）；②偵查：我是
     接   到電話自稱是OK國際忠訓公司，我想說我聽過這公司
     ，   就去辦理貸款看看。我是辦貸款被騙，對方說可以幫
     我   美化財務，因為我要申請創業貸款，他說可以申請到
     7   0、80萬，要我將存薄給他做財務美化，對方說可以幫
     我   做財務包裝，這樣我才可以申貸，范志誠還說他是渣
     打   銀行業務，他說可以幫助我創業，需要我配合，拍照
     傳   帳戶給他，他說之後會有財務經理李傑穎跟我聯絡，
     他   說他們是代銷代付，錢是公司的，只是先匯到我帳戶
     ，   我要領出還給他們，我沒有想這麼多，我想說是他們
     辦   貸款流程，錢下來後我有跟銀行確認，錢確實有下來
     ，   後來他們要我去領錢，我才發現我被騙，錢都還給被
     害   人，我都沒有領出等語（見2267偵卷第78至79頁）；
     ③   審理：我承認我有提供帳戶，但我真的是要辦貸款才
     被   騙的，當時「范志誠」跟我說我可以走青年創業貸款
     ，   我當時因為缺資金，想說跟女朋友一起創業，後來思
     慮   不周就被騙帳戶了等語（見本院卷第116頁）。被告
     對於   何以交付帳戶資料之原因、過程，始終均供稱係因
     需貸   款，與貸款代辦業者「范志誠」「李傑穎」聯繫，
     誤信   其等所述，而依對方指示將帳戶資料寄出，被告所
     述之   經過、細節前後均相符合，復有被告提出與「范志
     誠」   「李傑穎」LINE對話紀錄在卷可稽，足見被告前揭
     所辯   尚非虛構。⒉
　  ⑵其次，新竹縣政府警察局竹北分局竹北派出所員警李文   
     榮於109年12月11日查獲出面欲向被告收取款項之羅書盛  
      後所製作之職務報告記載：㈠被害人陳嘉揚於109年12月  
      9日接獲來電未顯示號碼，自稱「OK忠訓國際」代辦信貸 
       業務李傑穎之男子誘騙被害人申辦信用貸款，需被害人 
       先提供名下金融機構帳戶作「財力包裝」為由，誘騙被 
       害人將及其名下台新國際商業銀行、台灣中小企業銀   
     行、中華郵政等三家金融機構存摺帳號提供給該詐騙集   
     團，詐騙集團取得被害人交付之金融機構帳戶後，復於   
     本（11)日9時向被害人傅張英寶以「猜猜我是誰」詐騙   
     手法誘騙匯入10萬元匯入被害人陳嘉揚提供之台新國際   
     商業銀行帳戶内。㈡案經被害人傅張英寶向高雄市政府   
     警察局林園分局大寮派出所報案並予以圈存在案，詎署   
     名「李傑穎」之詐騙集團竟於本（11)日10時向被害人陳  
      嘉揚謊稱，已匯款25萬元進入其名下帳戶作為「財力包  
      裝」，惟需被害人將該款項提領交付其「OK忠訓國際」  
      公司專員後始能核撥貸款，俟經被害人陳嘉揚依其指示  
      前往金融機構欲提領渠帳戶内款項，復經金融機構人員  
      告知始知渠帳戶遭詐騙集團作為犯罪使用，遂於本（11) 
       日13時至本所報案，再經本所同仁隨同被害人陳嘉揚前 
       往上揭查獲地埋伏，始將負責取款之車手羅書盛當場查 
       緝到案，並扣得工作手機、「OK忠訓國際」業務專員識 
       別證等物（見14294偵卷影本第9頁）。觀諸上開員警職 
       務報告記載內容可知，被告係於依詐騙集團成員指示前 
       往金融機構欲提領款項時經金融機構人員告知，始悉其 
       帳戶遭詐騙集團作為犯罪工具使用，乃向該派出所報案 
       ，經派出所員警隨同被告前往查獲地點埋伏始查獲負責 
       取款之車手。倘被告若確有幫助洗錢、幫助他人犯詐欺 
       取財罪之犯意，其大可在無法提領匯入其上開帳戶內之 
       款項後自行離去並告知對方上情即可，當無迅速報警並 
       配合員警查獲出面向被告取款之車手羅書盛之理。
　  ⑶又證人羅書盛於警詢時供稱：（問：你所攜帶之假冒忠   
     訓國際股份有限公司之合約書5 張、假冒忠訓國際股份   
     有限公司收據1本、假冒忠訓國際股份有限公司之員工識  
      別證1 張【客戶專員：葉光晨】是要做何用途？）以騙  
      取被害人相信進而能取獲贓款等語（見14294偵卷影本第 
       11頁）；其於偵查中並供稱：（問：你負責假扮「OK忠 
       訓國際」人員收取詐騙款項？）是。（問：為何要假冒 
       「OK忠訓國際」 ？上手交代我這樣做。（問：如果拿錢
        給你的沒有被騙，你沒必要假扮OK忠訓國際？）拿錢給
        我的應該是被騙等語（見14294偵卷影本第78頁）；復 
       於本院審理時證稱：陳嘉揚的帳戶不是交給我使用，也 
       不是交給我，他的帳戶我沒有拿到，因為我是收水手， 
       不是機房人員，所以我不會拿到他的所有資料，我只是 
       負責收水取款再交上去，我是因為欠債，所以我被逼迫 
       一定要收錢，我有問過機房逼我還債的那個人，他現在 
       潛逃在大陸，他那時有跟我說我們找的領錢的人，其實 
       都是他們辦貸款以及在網路上申請工作，一些個資有流 
       出來，然後他們假冒那些去跟他們接觸，讓他們來做車 
       手，領錢出來給我們去收，陳嘉揚也是受害者，他也是 
       被騙的，因為我身邊做收水手的朋友都有跟我說，他們 
       去收水的車手幾乎都是要申辦貸款被騙的，也不知道自 
       己幫助人家洗錢，我被查獲時帶著偽冒的忠訓國際股份 
       有限公司合約5張、假冒的忠訓國際股份有限公司收據1 
       張、假冒的忠訓國際股份有限公司員工識別證1張（客戶
        專員：葉光晨）這些資料就是我的債主交給我的，他硬
        要我拿著這些資料，然後向他們騙取過來當車手的這些
        被害人，因為他們要申辦貸款，利用這個名義，有人幫
        他們做貸款，把他們的帳戶洗漂亮一點、做好看一點，
        讓他們的貸款比較好通過，就是用這種名義下去騙被害
        人，然後叫他們要把錢領出來，再派公司的專員下去跟
        他們收取款項，我當時就是被派去向陳嘉揚收取款項，
        因為陳嘉揚要申請貸款，他也被騙，他是受害者等語  
      （見本院卷第101至103頁）。此外，並有證人羅書盛為  
      警查獲時所扣得之偽以「忠訓國際股份有限公司」名義  
      製作之委託代付業務合約書影本附卷可稽（見本院卷第8 
       3）。而該合約書之立約人（甲方）已簽有被告之姓   
     名，係證人羅書盛依上級要求在收款之前先給被告簽合   
     約書後再向被告收款等情，亦據證人羅書盛證述在卷   （
     見本院卷第103頁）。可見證人羅書盛於向被告收取款   
     項前尚需交付偽以「忠訓國際股份有限公司」名義製作   
     之委託代付業務合約書並讓被告簽名以取信於被告，倘   
     被告早已知悉或可得知悉其交付上開帳戶資料意在供詐   
     騙集團做為人頭帳戶使用，證人羅書盛只須向被告收取   
     款項即可，應無多此一舉携帶該合約書讓被告簽名後再   
     收款之理，益明被告應係受騙而提供其上開帳戶資料。
　  ⑷據上，被告所辯其係為辦理貸款，始提供其上開帳戶資   
     料卻遭詐騙集團所騙等情，業據其提出相當證據並配合   
     員警查獲出面取款之車手羅書盛暨證人羅書盛上開證述   
     資為證明，核其所辯確有憑據，尚難僅以被告提供上開   
     帳戶資料且至金融機構欲提領他人匯入其帳戶之款項之   
     行為，遽認其主觀上有明確認知或可預見帳戶係供詐欺   
     集團成員騙取他人財物之人頭帳戶使用之幫助詐欺取財   
     或幫助洗錢之直接故意或不確定故意。此外，依檢察官   
     所舉之證據，尚不足以證明被告確有前開公訴意旨所指   
     之幫助詐欺、幫助洗錢犯行，自不得遽令被告擔負幫助   
     詐欺或幫助洗錢罪之罪責。
四、綜上所述，被告固有提供上開帳戶資料予他人，如附表所示
    之告訴人、被害人亦於如附表所示之時間匯款至被告之上開
    帳戶，惟被告辯稱其係為辦理貸款，始提供上開帳戶資料予
    他人，本身亦係受騙，主觀上並無幫助洗錢或幫助詐欺之故
    意，尚非無據。本件依檢察官所舉各項證據方法，尚不足使
    起訴書所指被告涉犯幫助洗錢、幫助詐欺罪嫌之事實達於通
    常一般人不致有所懷疑，而得確信為真實之程度，無法使本
    院形成被告確有公訴人所指幫助洗錢、幫助詐欺犯行之有罪
    心證，既不能證明被告犯罪，自應知被告無罪之判決，庶免
    冤抑。
五、據上論斷，應依刑事訴訟法第301條第1項前段，判決如主文
    。
中　　華　　民　　國　　110 　年　　10　　月　　29　　日
                  刑事第三庭審判長法　官　賴淑敏
                                  法  官  黃怡文
　　　　　　　　　                法  官  王靜慧　　　
以上正本證明與原本無異。
如不服本判決應於收受送達後20日內向本院提出上訴書狀，並應
敘述具體理由；其未敘述上訴理由者，應於上訴期間屆滿後20日
內向本院補提理由書（均須按他造當事人之人數附繕本）「切勿
逕送上級法院」。告訴人或被害人如對於本判決不服者，應具備
理由請求檢察官上訴，其上訴期間之計算係以檢察官收受判決正
本之日期為準。 
中　　華　　民　　國　　110 　年　　10　　月　　29　　日
                                 書記官   陳家欣
        
附表
編號 告訴人 詐騙方式 匯款時間 匯款金額 (新臺幣、元) 詐欺帳戶 1 黃宣良 於109年12月11日之某時許，假冒告訴人黃宣良配偶之友人「燕雪」撥打電話予告訴人黃宣良，佯稱欠債急需用錢云云，致告訴人黃宣良陷於錯誤，依指示匯款。 109年12月11日10時14分許 15萬 台新銀行帳戶 2 傅張櫻寶 (未提告) 於109年12月11日9時許，假冒被害人傅張櫻寶配偶之外甥女「阿美」撥打電話予被害人傅張櫻寶，佯稱急需用錢云云，致被害人傅張櫻寶陷於錯誤，依指示匯款。 109年12月11日10時30分許 10萬 台新銀行帳戶 3 李妙玲 (未提告) 於109年12月11日之某時許，假冒被害人李妙玲之外甥女之配偶「李展瑋」撥打電話予被害人李妙玲，佯稱急需用錢云云，致被害人李妙玲陷於錯誤，依指示匯款。 109年12月11日13時15分許 20萬 郵局帳戶 4 簡淑美 於109年12月9日16時37分許，假冒告訴人簡淑美之姪子「簡宏勳」撥打電話予告訴人簡淑美，佯稱急需用錢云云，致告訴人簡淑美陷於錯誤，依指示匯款。 109年12月11日11時13分許 13萬 郵局帳戶